最高法院刑事判決　　　　　　　九十六年度台上字第七三一號
上　訴　人　甲○○
上列上訴人因違反毒品危害防制條例案件，不服台灣高等法院高
雄分院中華民國九十五年十一月十五日第二審判決（九十五年度
上訴字第一二二八號，起訴案號：台灣屏東地方法院檢察署九十
四年度偵字第一三二０號），提起上訴，本院判決如下：
    主  文
原判決撤銷，發回台灣高等法院高雄分院。
    理  由
本件原判決認定：上訴人甲○○明知海洛因係毒品危害防制條例
第二條第二項第一款所列管之第一級毒品，不得非法持有、運輸
，仍與盧敬德（業經判處無期徒刑確定）、陳金發（業經台灣高
雄地方法院民國九十一年度重訴字第四三號判處有期徒刑十五年
確定）及真實姓名、年籍均不詳、綽號「民仔」之成年男子（下
稱綽號「民仔」之人），共同基於運輸第一級毒品海洛因之犯意
聯絡，由盧敬德於九十一年三月二十一日上午某時，分別聯絡陳
金發、上訴人至其屏東縣屏東市崁頂一—二三號租屋處會合。嗣
於同日下午三時三十分許，盧敬德接獲電話通報後，三人因欲將
第一級毒品海洛因自外運送回上開處所藏放，乃分工由盧敬德駕
駛車牌號碼9S─6587號自用小客車，搭載陳金發外出前往載運第
一級毒品海洛因，上訴人則留守上開處所等候毒品抵達。盧敬德
、陳金發二人在屏東市○○路與和生路交岔路口停車，並與先行
搭乘計程車在該處等候之綽號「民仔」之人碰面，由陳金發下車
開啟後座車門，綽號「民仔」之人將其所有，內有以黑色鋼製長
方形容器裝填第一級毒品海洛因（毛重一七五０公克）之國際快
遞紙箱一個，由計程車內搬上盧敬德所駕駛自小客車之後座，並
隨同上車，渠三人遂駕車駛離現場。俟返回上開租屋處附近時，
由陳金發先行下車察看附近動態，未發覺異狀後，盧敬德與綽號
「民仔」之人即駕駛前開自小客車抵達上開處所之騎樓，此時上
訴人由屋內出外接應，並與綽號「民仔」之人合力將該裝有第一
級毒品海洛因之紙箱搬入屋內二樓。不久，盧敬德在屋內突接獲
一通電話，告知已遭跟監，遂將該紙箱藏匿在隔壁第三戶房屋之
頂樓後，與陳金發、上訴人及綽號「民仔」之人分由該屋後門不
同方向逃走，經調查局人員當場逮獲陳金發及上訴人二人，盧敬
德與綽號「民仔」之人則趁隙逃逸，嗣於盧敬德上開租屋處隔壁
第三戶房屋之頂樓，查獲內裝有黑色鋼製長形容器之國際快遞紙
箱一只，經開啟該黑色鋼製容器後，扣得第一級毒品海洛因一大
包（毛重一七五０公克），而查悉上情等情。因而撤銷第一審之
科刑判決，改判仍論上訴人以共同運輸第一級毒品罪，處有期徒
刑拾貳年；並為相關從刑之諭知。固非無見。
惟查：認定犯罪事實所憑之證據，雖不以直接證據為限，間接證
據亦包括在內；然而無論直接或間接證據，其為訴訟上之證明，
須於通常一般之人均不致有所懷疑，而得確信其為真實之程度者
，始得據為有罪之認定，倘其證明尚未達到此一程度，而有合理
之懷疑存在時，即無從遽為有罪之判決。原判決係依憑證人即調
查員吳東原於第一審審理中及陳金發被訴案件（台灣高雄地方法
院九十一年度重訴字第四三號）審理中證述：伊有看到上訴人出
來共同將內藏毒品之紙箱搬進屋內等語，資為認定上訴人參與運
輸毒品之主要證據。惟查吳東原於陳金發被訴案件係證稱：上訴
人與「民仔」共同搬運（台灣高雄地方法院九十一年重訴字第四
三號影印卷第六十九頁）；於本案第一審審理中則證謂：上訴人
係與陳金發共同將紙箱搬入屋內等語（第一審卷第一一一頁），
前後不一，原判決於此則參酌證人陳金發之供述，而認定：上訴
人係與綽號「民仔」之人共同將毒品搬入屋內等情（見原判決第
十一、十二頁理由４）。惟依吳東原於第一審所證：「事前知道
陳金發的長相」、「我只有看到陳金發、盧敬德回來，我沒有看
到還有第三個後來說的『民仔』下車」、「我只看到他把後座車
門打開，被告甲○○有出來，被告甲○○與陳金發共同把箱子從
後座搬運到屋內」、「我沒有看到『民仔』」、「我所說的就是
被告甲○○、陳金發、盧敬德」各等語（第一審卷第一一０頁、
第一一一頁）。經檢察官提示筆錄詰問以：「你在法院（指陳金
發被訴案件）作證時，說你看到的是盧敬德跟『民仔』開車到盧
敬德住處，車子到了之後，被告甲○○有出來，所以你看到的應
該是『民仔』而不是陳金發，跟你剛剛證述不符，有何意見？」
答以：「就我當時看到的，應該是陳金發有先下車，沒有跟被告
甲○○一起在盧敬德住處下車，我還是不記得曾經看到『民仔』
，因為我們有一組人出任務，回來都會討論所有的案情，所以當
時我有些證述是綜合跟同事討論之後的結果」云云（同上卷第一
一二頁），依其所述，其既已知陳金發之長相，仍一再指明：與
上訴人共同把箱子搬進屋內的是陳金發，而未見「民仔」之人云
云，有無出於「誤記」之可能？原判決認其係「誤記」（原判決
一一頁倒數第二行），而認定與之共同將紙箱搬入屋內之人為「
民仔」，是否無訛，已非全無疑義。況該證人之上開證述已非無
瑕疵；另據吳東原上開所稱：「因為我們有一組人出任務，回來
都會討論所有的案情，所以當時我有些證述是綜合跟同事討論之
後的結果」以觀（同上卷第一一二頁），其於陳金發案件之證述
，既有部分係事後討論之結果，則就該部分即屬傳聞之詞，並非
全係基於親自聞見，其證言是否全部具有證據能力？亦非無斟酌
之餘地。原判決未傳訊上開參與事後討論之人員詳查究明，即單
憑證人吳東原上開具有瑕疵之證述，遽認上訴人之辯解為不足採
，而為其不利之認定，難謂已符採證法則。又原判決認定：上訴
人有共同運輸第一級毒品海洛因之犯意聯絡等情，係以「倘被告
並未參與盧敬德等人運輸毒品之行為，盧敬德豈有可能容任被告
獨自留守其住所直至毒品運抵該處之理？」等推定之詞，為其論
據（原判決第十三頁第七、八行），惟上訴人與盧敬德既係舊識
，於前往盧敬德上開住處後，因盧敬德接受通報而外出取運扣案
之毒品，獨留上訴人在其住處，並非事理之所無。原判決就上訴
人獨自留在盧敬德住所，如何足認其與盧敬德即有共同運輸毒品
之犯意聯絡或有中途介入運輸毒品之行為，並未詳細說明其所憑
之證據及心證理由，亦嫌證據上理由不備。以上或為上訴意旨所
指摘，或為本院得依職權調查之事項，應認原判決有撤銷發回之
原因。
據上論結，應依刑事訴訟法第三百九十七條、第四百零一條，判
決如主文。
中　　華　　民　　國　九十六　年　　二　　月　　二　　日
                      最高法院刑事第六庭
                          審判長法官  林　增　福
                                法官  邵　燕　玲
                                法官  張　清　埤
                                法官  陳　世　雄
                                法官  蔡　國　在
      本件正本證明與原本無異
                                      書  記  官
中　　華　　民　　國　九十六　年　　二　　月　　七  　日
                                                      G
